【裁判字號】    90,台上,1399
【裁判日期】    900810
【裁判案由】    土地所有權移轉登記（返還不當得利）
【裁判全文】
最高法院民事判決                                九十年度台上字第一三九九號
    上  訴  人  乙○○
    訴訟代理人  柯開運律師
    被 上訴 人  甲○○
    訴訟代理人  邱芬凌律師
右當事人間請求土地所有權移轉登記 (返還不當得利) 事件，上訴人對於中華民國八
十九年十一月二十二日台灣高等法院高雄分院第二審更審判決 (八十八年度重上更(一)
字第四四號），提起上訴，本院判決如左：
    主  文
原判決關於駁回上訴人之上訴及該訴訟費用部分廢棄，發回台灣高等法院高雄分院。
    理  由
本件上訴人主張：兩造於民國五十二年間結婚，被上訴人於五十九年間以伊於婚前在
第一商業銀行彰化分行（下稱一銀彰化分行）任職多年之薪資積蓄，購買坐落屏東縣
長治鄉○○○段五八－五四二、五八－五五六、五八－五六七、五八－五三九、五八
－五六三、五八－六七○、五八－六五八號土地七筆 (下稱系爭土地) ，因伊未具自
耕農身分，乃信託登記為被上訴人所有，依修正前民法第一千零十三條第四款規定，
系爭土地屬伊之特有財產，被上訴人未經伊之同意，擅自予以出售等情，依不當得利
、侵權行為之法律關係，求為命被上訴人給付伊新台幣（下同）一千五百萬元之判決
（上訴人起訴先位聲明請求被上訴人將系爭土地所有權移轉登記予伊，備位聲明請求
被上訴人賠償一千五百萬元，第一審判決上訴人敗訴，上訴人於第二審撤回先位之訴
。另原審判命被上訴人給付上訴人二十四萬九千三百零七元，駁回上訴人其餘請求，
上訴人對駁回部分聲明不服，被上訴人敗訴部分因不得上訴第三審，已告確定）。
被上訴人則以：系爭土地係伊出資購買，上訴人僅補助部分資金，伊已於六十二年以
六萬一千元售與訴外人吳劉好意，並已辦妥所有權移轉登記，所得款項部分交與上訴
人，餘均供家用，上訴人之出資業已取回，不得再向伊為任何請求。且縱上訴人有請
求權，亦因逾十五年，罹於時效而消滅等語，資為抗辯。
原審就上訴人請求被上訴人給付一千五百萬元，於超過二十四萬九千三百零七元部分
維持第一審所為上訴人敗訴之判決，駁回其上訴，無非以：上訴人主張系爭土地為被
上訴人出售予第三人等情，為兩造所不爭，其主張系爭土地係以伊薪資所得之積蓄購
置，亦據提出被上訴人填寫之一銀彰化分行行員儲蓄存款取款條、被上訴人書寫與上
訴人之信函為證，另上訴人於四十六年十二月五日起至六十三年四月六日止在一銀任
職，有該行函可稽，參以被上訴人就購地定金三千元猶須向朋友告貸，且被上訴人如
自己有足夠資金購買系爭土地，何須為購地一事多次緊急與上訴人聯絡等情，被上訴
人抗辯系爭土地係以其薪資購買，上訴人僅出小部分資金云云，要難採信，上訴人主
張購買系爭土地之資金五萬五千元係其多年薪資所蓄等情，堪信為真實。按七十四年
六月三日修正前之民法第一千零十三條規定妻因勞力所得之報酬為妻之特有財產，所
謂「妻因勞力所得之報酬」，除報酬本身外，以報酬所購買之物或其他變換之物亦屬
之，系爭土地既係上訴人以其勞力所得購買，自為上訴人之特有財產。被上訴人於六
十二年間出售系爭土地，乃處分他人所有物，既未經上訴人同意，自屬無法律上原因
而受有利益，上訴人本於不當得利之法律關係，為本件之請求，於法自屬有據。次按
夫對於妻或妻對於夫之權利，於婚姻關係消滅後一年內，其時效不完成，民法第一百
四十三條定有明文。上訴人本於不當得利法律關係請求被上訴人賠償因出售土地所受
損害，其請求權之行使雖已逾十五年，惟上訴人主張之請求權係於婚姻關係存續中所
生，兩造既仍有婚姻關係存在，揆之前開規定，上訴人之請求權時效因此不完成，被
上訴人以時效完成為由拒絕給付，尚非可採。查被上訴人係於六十二年四月三十日以
每分地一萬四千元價格將系爭土地出售與訴外人吳劉好意，得款六萬一千元，並於六
十二年五月十五日辦妥所有權移轉登記，有土地登記簿謄本可稽，上訴人雖主張被上
訴人係以每分地二百二十萬元出售系爭土地云云，惟此與六十二年間系爭土地行情有
違，且證人吳加富證稱「好像賣了六萬多元」等語，上訴人前述主張顯不可採。按不
當得利之受領人依民法第一百八十一條規定，應償還其所得之利益，經審酌物價變動
等情況因素，依行政院主計處公告之消費者物價年指數，八十九年之物價為六十二年
之四點○八七倍，為符公平，並參以民事訴訟法第三百九十七條情事變更原則，被上
訴人應償還之價額以二十四萬九千三百零七元為適當（即六萬一千元乘以四‧○八七
）。上訴人雖主張以中華不動產鑑定中心股份有限公司所為鑑定之價額為準，然該鑑
定價額為一千二百二十八萬四千五百二十五元，上訴人卻請求一千五百萬元，顯自相
矛盾，況該鑑定價額乃現今市價，亦與被上訴人當初所得利益不相當。從而，上訴人
請求被上訴人返還不當得利額超過二十四萬九千三百零七元部分，即屬無據，不能准
許等詞，為其判斷之基礎。
查上訴人起訴主張系爭土地為伊之特有財產，信託登記為被上訴人所有，被上訴人未
經伊之同意，擅自予以出售等情，請求被上訴人賠償一千五百萬元，上訴人於原審已
表明「被上訴人未經信託人即上訴人同意，擅自違背受託意旨，出賣受託土地得利，
自有侵權行為及不當得利關係之適用」（見原審重上更(一)卷(二)第八七頁），於原審八
十九年十一月八日言詞辯論期日復為同一之主張（見同上卷第一六二頁）。按損害賠
償之目的在於填補所生之損害，其損害額之計算自不以行為人因該行為獲得之利益為
限。原審就上訴人主張之侵權行為關係全未審酌，僅依不當得利之規定核算被上訴人
應給付之金額，理由自有不備。上訴論旨執以指摘原判決不當，聲明廢棄，非無理由
。
據上論結，本件上訴為有理由。依民事訴訟法第四百七十七條第一項、第四百七十八
條第一項，判決如主文。
中      華      民      國     九十     年      八      月      十      日
                              最高法院民事第六庭
                                  審判長法官  吳  正  一
                                        法官  劉  福  來
                                        法官  鄭  玉  山
                                        法官  葉  勝  利
                                        法官  高  孟  焄
      右正本證明與原本無異
                                              書  記  官
中      華      民      國     九十     年      八      月    二十九    日


司法院資訊處製作；財團法人民間司法改革基金會備份。
